【裁判字號】    95,再易,65
【裁判日期】    950801
【裁判案由】    遷讓房屋
【裁判全文】
臺灣高等法院臺中分院民事判決          95年度再易字第65號
再審  原告  丙○○
            甲○○
            乙○○
再審  被告  陳建良即財團法人彰化縣私立培元高級中學破產管理人
上列當事人間請求遷讓房屋事件，再審原告對於中華民國95年5
月2日本院93年度上易字第328號確定判決提起再審，本院判決如
下：
    主  文
再審之訴駁回。
再審訴訟費用由再審原告負擔。
    事  實
甲、再審原告方面：
一、聲明：求為判決：(一)鈞院93年度上易字第328號確定判決應
    予廢棄。(二)前廢棄部分，再審被告於鈞院提起之上訴，應予
    駁回。(三)前程序第二審及再審之訴訟費用由再審被告負擔。
二、陳述：原確定判決有民事訴訟法第496條第1項第1款「適用
    法規顯有錯誤者」、第10款之「證人、鑑定人、通譯、當事
    人或法定代理人經具結後，就為判決基礎之證言、鑑定、通
    譯或有關事項為虛偽陳述者」、第13款之「當事人發現未經
    斟酌之證物或得使用該證物者。但以如經斟酌可受較有利益
    之裁判者為限」之再審事由：
  (一)A、A1屋部分，再審原告丙○○應有永久租賃權及所有權：
  (1)再審原告曾舉財團法人彰化縣私立培元高級中學（下簡稱培
    元中學）第四屆董事會於民國（下同）70年1月29日會議記
    錄證明再審原告對於A房屋及其坐落之彰化市○○○段山腳
    小段384之8地號部分（下簡稱系爭房地），有連帶租賃之事
    實，此業經董事蘇秀具結證明指稱經出席董事鼓掌通過，並
    有74年10月6日董事會開具證明書可證，且經董事長李足
    到庭證稱屬實，蓋培元中學籌備學校發展基金時，必須動用
    再審原告丙○○私人關係先行租賃系爭房地，再行依據前開
    租賃契約承購屬於國有土地，故承租系爭房地實有必要之連
    帶關係，因房屋屬於學校內部事宜，可隨日後需要而予以調
    整，故未列入會議記錄，因而原確定判決未對此物證、人證
    加以審酌，不無欠缺斟酌及採證偏頗武斷之處。
  (2)培元中學董事會於74年10月6日所出具之證明書，係根據70
    年1月29日會議記錄，而該證明書名義上屬於董事會之公文
    書，而非再審原告甲○○之私文書，此經蘇秀、李足到庭
    證稱屬實，惟原確定判決卻稱「乃依上訴人丙○○之傳聞」
    而予以否決，自有不當。又原確定判決稱「是該證明書乃其
    一人所出具」，惟依前所述，自有逾越自由心證率而認定證
    據之違法。
  (3)再審原告丙○○曾提供新台幣（下同）500萬元，代培元中
    學第三屆董事會清償債務，並由第四屆董事會簽發票據承擔
    該500萬元之債務，自屬第四屆董事會與再審原告丙○○間
    之借貸關係，並有支付利息關係，再審原告丙○○即以其利
    息中，每年1千元作為承租Ａ房屋之租金，此觀74年10月6日
    董事會開具證明書中，即有以利息支付租金之意思存在，原
    確定判決徒以「是否即為消費借貸及是否即轉化為以利息支
    付租金，並非當然之結論，上訴人丙○○等對於兩造間有借
    貸及以利息支付租金之意思表示合致之事實，既不能舉證證
    明之‧‧‧即主張其對上開系爭學校房舍有租賃法律關係存
    在，殊無可取」，對於前開證物、證人等證據，與原告主張
    之事實，未予詳加斟酌之違法。
  (4)蘇炳烺、蘇水河等人之證言涉有偽證之處，蓋蘇炳烺、蘇水
    河等人曾因債務問題，與再審原告丙○○交惡，而蘇炳烺之
    長子蘇潤忠損壞再審原告丙○○住宅，而遭法院判刑確定，
    其挾怨偽證，陷害再審原告丙○○，故其證言並無足採。
  (二)B、C房屋部分，再審原告等應有所有權：
  (1)原確定判決稱：「彰化縣稅捐稽徵處函送之納稅義務人為培
    元中學房屋稅籍證明書三份在卷可稽（見原審卷第72-77頁
    ，96-123頁）」實則彰化縣稅捐稽徵處稅籍證明書三份，並
    無B、C房屋之納稅義務人為培原中學之證明資料。又蘇水河
    （原確定判決誤植為黃永河）證稱：「A、B、C、A1都屬於
    學校財產，全部有報給教育廳」等語，惟查Ｂ房屋僅係一間
    小車庫，並無向教育部報備之必要；又C房屋則建於71年間
    ，而蘇水河於79年間方到校服務，是故其證言有偽證之處。
    再者，蘇炳烺、蘇水河等人因蘇潤忠損壞再審原告丙○○住
    宅，而遭法院判刑確定，自無為有利證詞予再審原告，當可
    理解。
  (2)又廖德聰證稱：「C部分以前是73年我到任時是福利社，之
    後由吳麗月老師、張真裘老師，王廷二校長居住過」等語，
    作為判決基礎，顯然速斷，蓋證人王廷二係由再審原告丙○
    ○延攬至校服務，並安排其住宿於再審原告丙○○所有之C
    房屋，水電費當然應由學校負擔，其離職後，C房屋則由乙
    ○○居住迄今，而該水電費亦由再審原告丙○○自行負擔，
    足見原確定判決粗率武斷，且多所偏頗。
  (3)另證人吳月采雖證稱該屋興建時伊為小工，係由甲○○付款
    予包工「虎獅」云云，但其不知該款項究為學校公款或甲○
    ○之私款，是不能為該屋為甲○○出資所建之證明，查甲○
    ○並非學校出納，亦非會計或總務人員，因而該款項自屬甲
    ○○自行付款，且吳月采亦證稱當時未付收據，亦未繳稅，
    則如為學校公款，焉有不開立收據之理。
  (三)綜上所述，原確定判決有民事訴訟法第496條第1項第1款「
    適用法規顯有錯誤者」、第10款之「證人、鑑定人、通譯、
    當事人或法定代理人經具結後，就為判決基礎之證言、鑑定
    、通譯或有關事項為虛偽陳述者」、第13款之「當事人發現
    未經斟酌之證物或得使用該證物者。但以如經斟酌可受較有
    利益之裁判者為限」之再審事由。
乙、再審被告方面：本件未經言詞辯論，再審被告亦未提出書狀
    作何聲明或陳述。
丙、本院依職權調閱臺灣彰化地方法院93年度訴字第93號及本院
    93年度上易字第328號民事卷宗。
    理  由
一、按有適用法規顯有錯誤者、證人經具結後，就為判決基礎之
    證言有關事項為虛偽陳述者、當事人發現未經斟酌之證物或
    得使用該證物者。但以如經斟酌可受較有利益之裁判者為限
    ，得以再審之訴對於確定終局判決聲明不服，觀諸民事訴訟
    法496條1項第1款、第10款、第13款分別定有明文。次按，
    再審之訴顯無再審理由者，得不經言詞辯論，以判決駁回之
    ，同法第502條第2項亦有明定。
二、本件再審原告雖以前詞，依民事訴訟法第496條第1項第1款
    、第10款、第13款規定，提起本件再審之訴，求為判決如訴
    之聲明所示，然民事訴訟法第496條第1項第1款所謂適用法
    規顯有錯誤，係指確定判決所適用之法規，顯然不合於法律
    規定，或與司法院現尚有效及大法官會議之解釋，或本院尚
    有效之判例，顯然違反者而言，並不包括漏未斟酌證據、認
    定事實錯誤、取捨證據失當、判決不備理由及在學說上諸說
    併存致發生法律上見解歧異等之情形在內（最高法院60年度
    台再字第170號、63年度台上字第880號判例、90年度台再字
    第27號判決參照）。
  (一)查再審原告雖主張本院前確定判決：(1)培元中學董事會於74
    年10月6日所出具之證明書，係根據70年1月29日會議記錄，
    而該證明書名義上屬於董事會之公文書，而非再審原告甲○
    ○之私文書，此經蘇秀、李足到庭證稱屬實，惟原確定判
    決卻稱「乃依上訴人丙○○之傳聞」而予以否決，自有不當
    。又原確定判決稱「是該證明書乃其一人所出具」，亦有逾
    越自由心證率而認定證據之違法。(2)再審原告丙○○曾提供
    500萬元，代培元中學第三屆董事會清償債務，並由第四屆
    董事會簽發票據承擔該500萬元之債務，自屬第四屆董事會
    與再審原告丙○○間之借貸關係，並有支付利息關係，再審
    原告丙○○即以其利息中，每年1000元作為承租Ａ房屋之租
    金，此觀74年10月6日董事會開具證明書中，即有以利息支
    付租金之意思存在，原確定判決徒以「是否即為消費借貸及
    是否即轉化為以利息支付租金，並非當然之結論，上訴人丙
    ○○等對於兩造間有借貸及以利息支付租金之意思表示合致
    之事實，既不能舉證證明之‧‧‧即主張其對上開系爭學校
    房舍有租賃法律關係存在，殊無可取」等語，謂原確定判決
    有適用法規顯有錯誤之再審理由，為其再審理由云云。
  (二)惟查，本院前確定判決於事實及理由六敘明：「(一)查再審被
    告陳建良即培元中學破產管理人主張上開附圖編號A、A1、B
    、C房屋均屬培元中學於其向彰化縣政府所承租之土地上出
    資所興建乙節，有彰化縣政府所函送之該府代管原省有土地
    與培元中學租賃契約書影本，暨彰化縣稅捐稽徵處函送之納
    稅義務人為培元中學房屋稅籍證明書三份在卷可稽（見原審
    卷第72-77頁，96-123頁），並據證人即培元中學歷任董事
    蘇水河（原確定判決誤載為蘇永河）、及培元中學總務主任
    廖德聰於本院準備程序到庭供證明確（見本院前確定判決卷
    第一宗第55-56頁）；蘇水河（原確定判決誤載為黃永河）
    證稱：「A、B、C、A1都屬於學校財產，全部有報給教育廳
    」，廖德聰證稱：「C部分以前是73年我到任時是福利社，
    之後由吳麗月老師、張真裘老師，王廷二校長居住過」等語
    ，證人王廷二並證稱伊於89年8月至90年6月擔任培元中學校
    長，由學校安排宿舍居住於系爭C房屋，並由學校支付水電
    等語（見本院前確定判決卷第一宗第71-73頁），即再審原
    告甲○○對於上述C房屋於73年至90年間曾為培元中學福利
    社及老師、校長宿舍之事實，亦坦言不爭執（見本院前確定
    判決卷第一宗第56頁），是再審原告丙○○三人所辯上開C
    部分房屋乃甲○○早於70年間為預作乙○○成家之用而由其
    自行出資所蓋云云，並舉證人吳月蔡為證，顯與事實不符。
    並於理由中詳述吳月蔡之證詞如何不採為再審原告有利之認
    定，並參酌再審原告於一審調解程序中亦自認上開房子係培
    元中學所有無訛（見一審調解卷第32頁）等情，據以認定，
    再審被告即培元中學破產管理人陳建良所主張該A、B、C 及
    A1部分房屋均屬培元中學所有財產一節為可採，核其認定事
    實及證據取捨均無不法。
  (三)至再審原告就其辯稱：伊等對系爭建物具有租賃之合法使用
    權源，雖又提出培元中學第四屆董事會第九屆會議紀錄及董
    事會董事長甲○○出具之證明書各乙件，暨舉證人蘇秀、李
    足二人為證，惟該會議紀錄中，並無任何承租建築物之記
    載，而證人即培元中學董事會之董事蘇炳烺、蘇水河及總務
    主任廖德聰於本院前確定判決準備程序到庭，共同證稱系爭
    房屋均為培元中學財產，依規定向教育廳申報，從無在國有
    土地上所興建為學校、校舍出租予人使用之例子，董事會會
    議紀錄無出租之記載即無出租之事實，一切以紀錄為準等語
    甚詳在卷（見本院前確定判決卷第一宗第49-50頁，第55-56
    頁）。證人李足雖證稱再審原告丙○○所提出之培元中學
    董事會證明書係由其所出具無訛（見原審卷第84頁及本院前
    確定判決卷第一審第50頁），惟其不諱言其乃依再審原告丙
    ○○之傳聞之詞，逕認與事實相符而開具上揭證明書之事實
    （見本院前確定判決卷第一宗第50頁），是該證明書乃其一
    人所出具，而董事會會議紀錄，並無出租房屋之決議及記載
    ，故而不能認定其間確有租賃房屋之合意，即無租賃之法律
    關係存在，是上揭證明書乃與事實不符，不能資為再審原告
    丙○○等有利之認定，另再審原告丙○○雖又主張其有提供
    500萬元借予培元中學作為開發之用云云，但已為再審被告
    所否認，縱認係由再審原告丙○○提供資金供建校之用，但
    其借給學校或作為渠等使用系爭房屋之代價，即其法律性質
    為何？係借款或已轉化為以利息支付租金，並無充分之證據
    足以證明，亦乏當然之結論，再審原告丙○○等對於兩造間
    有借貸及以利息支付租金之意思表示合致之事實，亦無法舉
    證證明之，即主張其對上開系爭學校房舍有租賃法律關係存
    在，自無可取，亦經本院前確定判決認定明確，此為本院前
    審認定事實及證據力評價之範圍，為其職權之行使，並無違
    法不當之處，再審原告執此提起再審之訴，顯無理由，應予
    駁回。
三、又按證人經具結後，就為判決基礎之證言或有關事項為虛偽
    陳述者，，得以再審之訴對於確定終局判決聲明不服，民事
    訴訟法第496條第1項第10款定有明文。又對於確定判決提起
    再審之訴，主張有民事訴訟法第496條第1項第10款情形者，
    而未主張宣告有罪之判決已確定，或其刑事訴訟不能開始或
    續行非因證據不足者，應認其訴為不合法（最高法院84年度
    台再字第116號判決參照）。
  (一)查本件再審原告起訴主張本院前確定判決有：(1)蘇炳烺、蘇
    水河等人之證言涉有偽證之處，蓋蘇炳烺、蘇水河等人曾因
    債務問題，與再審原告丙○○交惡，而蘇炳烺之長子蘇潤忠
    損壞再審原告丙○○住宅，而遭法院判刑確定，其挾怨偽證
    ，陷害再審原告丙○○，故其證言並無足採。(2)蘇水河證稱
    ：「A、B、C、A1都屬於學校財產，全部有報給教育廳」等
    語，惟查B房屋僅係一間小車庫，並無向教育部報備之必要
    ；又C房屋則建於71年間，而蘇水河於79年間方到校服務，
    是故其證言有偽證之處等語，認該確定判決有證人經具結後
    ，就為判決基礎之證言有關事項為虛偽陳述之違法，為其再
    審理由云云。
  (二)惟查，再審原告主張蘇炳烺、蘇水河等人曾因債務問題，與
    再審原告丙○○交惡，而蘇炳烺之長子蘇潤忠損壞再審原告
    丙○○住宅，而遭法院判刑確定，其挾怨偽證，陷害再審原
    告丙○○等語，惟並未主張蘇炳烺、蘇水河等人業經法院宣
    告偽證罪有罪判決已確定，或其刑事訴訟不能開始或續行非
    因證據不足，揆諸前開說明，自非合法之再審事由，應予駁
    回。
四、次按，民事訴訟法第496條第1項第13款所謂當事人發見未經
    斟酌之證物，係指前訴訟程序事實審之言詞辯論終結前已存
    在之證物，因當事人不知有此，致未經斟酌，現始知之者而
    言。若在前訴訟程序事實審言詞辯論終結前，尚未存在之證
    物，本無所謂發見，自不得以之為再審理由（最高法院29年
    度上字1005號判例參照）。
  (一)查本件再審原告起訴主張本院前確定判決有：(1)再審原告曾
    舉培元中學第四屆董事會於70年1月29日會議記錄證明再審
    原告對於系爭房地，有連帶租賃之事實，此業經董事蘇秀具
    結證明指稱經出席董事鼓掌通過，並有74年10月6日董事會
    開具證明書可證，且經董事長李足到庭證稱屬實，而原確
    定判決未對此物證、人證加以審酌，不無欠缺斟酌及採證偏
    頗武斷之處。(2)再審原告丙○○曾提供500萬元，代培元中
    學第三屆董事會清償債務，並由第四屆董事會簽發票據承擔
    該500萬元之債務，自屬第四屆董事會與再審原告丙○○間
    之借貸關係，並有支付利息關係，再審原告丙○○即以其利
    息中，每年1000元作為承租Ａ房屋之租金，此觀74年10月6
    日董事會開具證明書中，即有以利息支付租金之意思存在，
    原確定判決徒予駁回，未詳加斟酌再審原告所提之前開事證
    ，亦有違法。(3)證人吳月采雖證稱該屋興建時伊為小工，係
    由甲○○付款予包工「虎獅」云云，但其不知該款項究為學
    校公款或甲○○之私款，是不能為該屋為甲○○出資所建之
    證明，查甲○○並非學校出納，亦非會計或總務人員，因而
    該款項自屬甲○○自行付款，且吳月采亦證稱當時未付收據
    ，亦未繳稅，則如為學校公款，焉有不開立收據之理等語，
    據此再審原自得以當事人發現未經斟酌之證物或得使用該證
    物者，為其再審理由云云。
  (2)惟查，本件再審原告據以提出之前開事由，業經本院前確定
    判決於事實及理由六(一)、(三)分別詳加論述，已如前述，其據
    以作為當事人發見未經斟酌之證物等情，揆諸前開說明，該
    前開事由係在本院前訴訟程序事實審言詞辯論終結前，業經
    本院詳加審酌、判斷，自無所謂發見，自不得以之為再審理
    由。
五、按再審之訴，應以訴狀表明：(1)當事人及法定代理人。(2)聲
    明不服之判決及提起再審之訴之陳述。(3)應於如何程度廢棄
    原判決及就本案如何判決之聲明。(4)再審理由及關於再審理
    由並遵守不變期間之證據等事項，提出於管轄法院為之，民
    事訴訟法第501條第1項定有明文。又提起再審之訴，應依民
    事訴訟法第501條第1項第4款表明再審理由，及關於再審理
    由並遵守不變期間之證據，此為必須具備之程式。所謂表明
    再審理由，必須指明確定判決有如何合於法定再審事由之具
    體情事始為相當，倘僅泛言有何條款之再審事由，而無具體
    情事者，仍難謂已合法表明再審事由。既未合法表明再審事
    由，即為無再審之事由，性質上無庸命其補正（最高法院61
    年度台再字第137號判例參照）。
  (一)查本件再審原告除就前開再審理由，具體表明再審之事實外
    ，於再審訴狀內餘僅泛言陳稱：「為系爭房屋主張租賃權暨
    所有權，不服臺灣高等法院臺中分院93年度上易字第328號
    終局判決，依民事訴訟法第496條第1項有關各款暨第497條
    規定，提起再審之訴」等語，而無具體情事者，揆諸前開說
    明，仍難謂已合法表明再審事由，既未合法表明再審事由，
    即為無再審之事由，附此說明。
六、綜上所述，再審原告對本院上開確定判決，提起再審之訴，
    均顯無理由，爰不經言詞辯論以判決駁回之。
七、本件事證已臻明確，再審原告其餘攻擊防禦方法及舉證，無
    庸逐一論列，併此敘明。
八、據上論結，本件再審之訴為顯無理由，依民事訴訟法第502
    條第2項、第78條、第85條第1項，判決如主文。
中    華    民    國    95    年    8     月    1     日
                      民事第二庭審判長法  官  童有德
                                      法  官  翁芳靜
                                      法  官  謝說容
以上正本係照原本作成。
不得上訴。
                                      書記官  蘇昭文
中    華    民    國    95    年    8     月    1     日
                                                      Ｈ


司法院資訊處製作；財團法人民間司法改革基金會備份。
